臺灣高等法院臺中分院民事判決　96年度上易字第102號
上　訴　人　　財政部國有財產局臺灣北區辦事處
法定代理人　　丙○○
訴訟代理人　　甲○○
被　上訴人　　乙○○
上列當事人間請求返還不當得利事件，上訴人對於中華民國95年
12月27日臺灣臺中地方法院95年度訴字第2068號第一審判決提起
上訴，本院於民國96年6月5日言詞辯論終結，判決如下：
    主      文
上訴駁回。
第二審訴訟費用由上訴人負擔。
    事實及理由
一、上訴人於原法院起訴主張：上訴人為臺北市○○區○○段一
    小段46地號國有土地（下稱系爭土地）之管理機關，被上訴
    人於民國（下同）80年3月25日向訴外人袁朝英購買坐落於
    系爭土地上之門牌號碼為臺北市○○路805巷臨1號木磚造房
    屋（下稱系爭房屋），系爭房屋所占用系爭土地面積為83平
    方公尺，嗣系爭土地於95年9月4日移轉登記予訴外人劉榮盛
    ，系爭房屋亦於95年9月14日拆除；惟拆除前之系爭房屋既
    坐落於上訴人前經管之系爭土地，被上訴人之占有無正當權
    源，受有使用系爭土地之利益，致上訴人受有損害。系爭土
    地位於臺北市○○區○○路805巷口，面臨北安路，附近300
    、400公尺範圍內之生活資訊，除公車站牌林立，交通便捷
    ，並有多家金融機構及工商企業設置其間，附近尚有美麗華
    百樂園、漢堡王美麗華店、誠品書店美麗華店及多處公園，
    生活機能佳，足證當地工商業繁榮。故綜合考量週圍環境交
    通、工商業繁榮程度、生活機能、被上訴人利用基地之經濟
    價值及所受利益等因素，並與鄰地租金相比較，依據財政部
    訂頒之「國有非公用不動產被占用處理要點」第6點規定，
    並參酌行政院82年4月23日臺82字第11153號函，補償金核以
    各年度當期公告地價年息百分之5計算為恰當，爰依民法第
    179條規定，請求被上訴人賠償占用面積83平方公尺、占用
    期間自90年3月起至95年6月止之土地使用補償金共計965,98
    4元（計算式：占用面積×公告地價×5%÷12×占用月數）
    ，經扣除原審准許之193,205元後，被上訴人應再給付上訴
    人772,779元等語。並上訴聲明：（一）原判決不利於上訴
    人部分均廢棄。（二）上開廢棄部分，被上訴人應再給付上
    訴人772,779元，及自95年8月22日起至清償日止，按年息百
    分之5計算之利息。（三）第一、二審訴訟費用均由被上訴
    人負擔。（四）第二項聲明，上訴人願供擔保請准宣告假執
    行。
二、被上訴人則以：被上訴人於80年3月間向袁朝英租用系爭房
    屋旁空地，設置臨時大型廣告看板，惟因袁朝英恐廣告看板
    遭颱風吹倒壓壞系爭房屋，被上訴人乃以買賣為名與袁朝英
    簽訂讓渡契約書，實為補償袁朝英可能蒙受之系爭房屋損害
    。而系爭房屋為袁朝英利用當地主要水溝上方，用四處撿來
    之破爛磚頭、木板拼湊搭起，室內到處殘破不堪難以使用，
    且高度低矮，常人無法站立其中，亦無水電；又系爭房屋占
    用系爭土地之實際面積應不到83平方公尺，其周圍環境垃圾
    堆置、雜草叢生，被上訴人未因而受有利益。上訴人所舉鄰
    地租金案例皆非位於系爭房屋鄰近200公尺範圍內，且都位
    於建築物相當密集區域，完全不似系爭房屋所在地周圍相當
    冷清；且系爭房屋所在地區○○○路北側）原屬公家眷舍（
    中船與榮工處）集中地區，商業氣氛一直不況，加上自強隧
    道阻斷北安路沿街商店的發展，近20年來，沒有任何建築新
    個案推出，系爭房屋所在地區○○○路北側）多年來一直是
    大直地區發展最落後地區。近三年來，北安路對面的美麗華
    摩天輪購物中心雖開幕，但人潮只進入美麗華裡面去消費，
    外圍地區未蒙其利。附近地區雖有美麗華商圈之名，但沒有
    美麗華商圈之實；系爭房屋所在地區離工商繁榮程度還有不
    少距離。故考量系爭房屋破舊難以使用之情形，及系爭土地
    周圍環境之發展程度，上訴人所主張以公告地價百分之5計
    算不當得利數額，顯未合理考量使用條件之差別，其請求之
    補償金數額自無理由等語資為抗辯。並答辯聲明：（一）上
    訴駁回。（二）第一、二審訴訟費用由上訴人負擔。
三、兩造不爭執事項：
（一）坐落臺北市○○區○○段一小段46地號土地係國有土地，
      上訴人為管理機關，已於95年9月4日移轉登記於訴外人劉
      榮盛。
（二）被上訴人於80年3月25日向訴外人袁朝英購買坐落於系爭
      土地上之門牌號碼為臺北市○○路805巷臨1號之木磚造房
      屋；系爭房屋殘破不堪，難以使用，亦無水電；業於95年
      9月14日拆除。
（三）系爭房屋臨台北市○○路805巷，土地上樹木雜草叢生，
      已荒廢多年。
（四）系爭土地之申報地價，90年3月至92年12月為每平方公尺
      42,367元，93年1月至95年6月為每平方公尺為45,095元。
四、兩造爭執事項：被上訴人因佔用系爭土地而獲利，其不當得
    利數額為何始為適當？
（一）按民法第179條規定：「無法律上之原因而受利益，致他
      人受損害者，應返還其利益。雖有法律上之原因，而其後
      已不存在者，亦同。」又占有他人之物，因影響他人對該
      物之使用收益，自係侵害他人所有權之利益歸屬。而占有
      人因對占有物有事實上之管領力，故占有本身於法律上縱
      不認為係權利，然亦可被認為係一種利益，故占有人因占
      有他人之物，當然可認其已獲取占有之利益，至於占有人
      實際上從事何用途，如經營商業、設置招牌或堆置雜物等
      ，均非所問。再者，房屋坐落他人之土地，客觀上係占有
      他人之土地，就違章建物而言，應認對該房屋已取得事實
      上處分權之人，即為該房屋及坐落土地之占有人。則己有
      房屋無權坐落他人之土地時，其因占有而受有利益，致他
      人之權利受損，依法自應返還該占有利益。本件被上訴人
      已自認其已買下系爭房屋之使用處分權，則其就系爭房屋
      有事實上處分權乙節，應足認定。而因系爭房屋坐落上訴
      人所有之系爭土地上，被上訴人自可認為係系爭房屋所坐
      落土地之占有人，其已獲取占有系爭土地之利益，雖系爭
      房屋客觀上已殘破不堪，且被上訴人亦未使用系爭房屋，
      然依上開說明，被上訴人方面仍受有占有之利益，且其並
      無何法律上原因而占有之，故被上訴人對上訴人仍負有返
      還不當得利之義務。
（二）本件系爭房屋業經被上訴人加以拆除淨盡，已無現場可供
      勘測，自僅得依卷附資料為判斷。依被上訴人所提系爭房
      屋拆除前之照片所示（附原審95年9月19日答辯狀及95年
      12月13日答辯(二)狀），系爭房屋本身之外圍尚有傾倒之圍
      牆外觀，故系爭房屋屋前之空地可認係充當系爭房屋之庭
      院，此從圍牆係緊臨馬路而建，即可知之。則於認定被上
      訴人所有之房屋占用原告之土地範圍時，自不得僅以房屋
      本體為限，而應認該房屋所使用之空間係包括屋前空地在
      內。亦即，本件就被上訴人所占用土地之範圍，應以上訴
      人所提出之勘查表及使用現況圖為準，而就上訴人所提資
      料，上訴人以台北市政府所核發82年間航測地形圖套繪地
      籍圖後，就系爭房屋使用系爭土地之範圍，以「電子求積
      儀」計算得出系爭房屋占用面積83平方公尺，則本件在無
      其他資料足以確定被上訴人占用面積之情形下，自應認被
      上訴人所有之系爭房屋所占用上訴人土地之面積為83平方
      公尺。
（三）次按土地法第97條第1項規定：「城市地方房屋之租金，
      以不超過土地及其建築物申報總價年息百分之十為限。」
      且依同法第105條之規定，第97條之規定於租用基地建築
      房屋亦準用之。而所謂建築基地之租金按申報價額年息百
      分之十為限，乃指基地租金之最高限額而言，並非必須照
      申報地價額年息百分之十計算（最高法院46年台上字855
      號判例意旨參照）。又基地租金之數額，除以基地申報地
      價為基礎外，尚須斟酌基地之位置，工商業繁榮之程度，
      承租人利用基地之經濟價值及所受利益等項，並與鄰地租
      金相比較，以為決定，並非必達申報總地價年息百分之十
      最高額（最高法院68年台上字第3071號判例意旨參照）。
      至上訴人所提國有出租土地租金率調整方案所示出租基地
      一律依照土地申報地價年息百分之五計收租金，該規定係
      指國有土地出租時如何計收租金，然本件係在計算被告所
      受不當得利之數額，依上揭判例所示內涵，自不應受該調
      整方案之拘束。本院審酌系爭房屋臨台北市○○路805巷
      ，依兩造所提系爭土地周圍之生活資訊調查資料及電子地
      圖所示，美麗華百樂園距離系爭土地雖約三百八十餘公尺
      ，惟系爭土地所處地段，生活機能尚難稱便利，且非商業
      繁榮地段；又系爭土地上樹木雜草叢生，顯已荒廢多年，
      被上訴人所取得事實上處分權之房屋已殘破不堪，其高度
      低矮，亦無水電，難以供一般人居住或正常使用，被上訴
      人所受利益甚微等一切情狀，認被上訴人占有系爭土地所
      獲取之不當得利數額，應以申報地價總額百分之一計算，
      始稱妥當。又本件以當期公告地價年息百分之1計算，占
      用面積83平方公尺、占用期間自90年3月起至95年6月止，
      而申報地價部分，90年3月至92年12月為每平方公尺42,36
      7元，93年1月至95年6月止每平方公尺為45,095元。經換
      算後，被上訴人占用系爭土地所獲取之不當得利數額，合
      計為193,205元（90年3月至92年12月止，合計34個月，83
      x42367x1%x1/12x34=99,633元；93年1月至95年6月止，合
      計30個月，83x45095x1%x1/12x30=93,572元，元以下四捨
      五入）。
五、綜上所述，上訴人基於民法第179條不當得利之法律關係，
    請求被上訴人給付上訴人193,205元，及自95年8月22日（起
    訴狀繕本送達翌日）起至清償日止，按週年利率百分之五計
    算之利息，為有理由，應予准許。其逾此部分之請求，即屬
    無據，應予駁回。原審就逾越上開金額部分，為上訴人敗訴
    之判決，及駁回其假執行之聲請，並無不合。上訴意旨指摘
    原判決不當，求予廢棄改判，為無理由，應予駁回。
六、本件事證已臻明確，兩造其餘陳述與舉證，經審酌後，認於
    判決結果不生影響，無予逐一論述之必要，附此敘明。
七、據上論結，本件上訴為無理由，依民事訴訟法第449條第1項
    、第78條，判決如主文。
中　　華　　民　　國　　96　　年　　6 　　月　　26　　日
                  民事第二庭    審判長法　官  童有德
                                      法　官  蔡秉宸
                                      法　官  翁芳靜
以上正本係照原本作成。
不得上訴。
                                      書記官  許美惠
中　　華　　民　　國　　96　　年　　6 　　月　　27　　日
                                                      Ｍ
